【裁判字號】    97,交聲,813
【裁判日期】    970815
【裁判案由】    違反道路交通管理處罰條例聲明異議
【裁判全文】
臺灣桃園地方法院交通事件裁定      97年度交聲字第813 號
異  議  人
即受處分人  乙○○
原處分機關  交通部公路總局新竹區監理所桃園監理站
上列受處分人因違反道路交通管理處罰條例案件，不服交通部公
路總局新竹區監理所桃園監理站97年4 月16日所為之處分（原處
分：桃監裁罰字第裁52—ZFB052980 號），聲明異議，本院裁定
如下：
    主  文
原處分撤銷。
乙○○不罰。
    理  由
一、原處分意旨略以：異議人即受處分人乙○○於民國97年1 月
    18日上午7 時47分許，駕駛車牌號碼CK—1306號自用小客車
    行經國道二號東向20公里入口匝道處（鶯歌系統交流道往國
    道三號公路南下），經以科學儀器採證，該車有未循減速車
    道依序進入出口匝道，由外側車道直接插入減速車道之連貫
    行駛車陣中之違規，遂由國道公路警察局第六警察隊龍潭分
    隊警員逕行舉發「行駛高速公路未依規定變換車道」之違規
    ，並填製內政部警政署國道公路警察局公警局交ZFB052980
    號舉發違反道路交通管理事件通知單，異議人依期限於97年
    3 月3 日（應到案日期97年3 月19日）到案向交通部公路總
    局新竹區監理所桃園監理站（下稱原處分機關）提出申訴，
    經向原舉發機關查證，仍認異議人有上開違規行為，原處分
    機關乃依道路交通管理處罰條例第33條第1 項第4 款之規定
    ，裁處罰鍰新臺幣（下同）3000元等語。
二、本件異議意旨略以：因國道二號高速公路東向往南下處，現
    場並無任何警告標誌、紅色警示牌與禁止標線，也未規定不
    可變換換車道，則取締從何而來；又道路交通管理皆是依據
    現場標誌、標線之指示而遵行，一般道路尚有禁止標誌、標
    線之設置，則高速公路上之設置應更完善始為合理，而非設
    置鬆散，取締嚴格，造成用路人錯誤；再者，警方躲在車上
    ，以器材偷拍，現場又未立警示標誌，此種取締方式是否合
    法，尚有疑義，是原處分之處罰顯有不當，爰依法聲明異議
    ，請求撤銷原處分等語。
三、按交通法庭認為聲明異議有理由或聲明異議雖無理由而原處
    分不當或違法者，應以裁定將原處分經聲明異議部分撤銷，
    並自為裁定，道路交通案件處理辦法第20條前段定有明文。
    再按汽車駕駛人之違規行為經以科學儀器取得違規證據資料
    ，當場不能或不宜攔截製單舉發者，得對汽車駕駛人逕行舉
    發之，又逕行舉發，應記明車輛牌照號碼、車型等可資辨明
    之資料，以汽車所有人為被通知人製單舉發；受舉發違反道
    路交通管理事件之受處罰人，認為受舉發之違規行為應歸責
    他人者，應於舉發違反道路交通管理事件通知單應到案日期
    前，檢附相關證據及應歸責人相關證明文件，向處罰機關告
    知應歸責人，處罰機關應即另行通知應歸責人到案依法處理
    。逾期未依規定辦理者，仍依本條例各該違反條款規定處罰
    ，道路交通管理處罰條例第7 之2 條、第85條第1 項規定，
    違反道路交通管理事件統一裁罰標準及處理細則第36條亦有
    明文規定。次按人民違反法律上之義務而應受行政罰之行為
    ，法律無特別規定時，雖不以出於故意為必要，仍須以過失
    為其責任條件。但應受行政罰之行為，僅須違反禁止規定或
    作為義務，而不以發生損害或危險為其要件者，推定為有過
    失，於行為人不能舉證證明自己無過失時，即應受處罰（司
    法院大法官會議釋字第275 號解釋文同此意旨）。末按行政
    罰法第7 條第1 項固規定：「違反行政法上義務之行為非出
    於故意或過失者，不予處罰。」，惟同法第1 條但書規定：
    「其他法律有特別規定者，從其規定。」，而道路交通管理
    處罰條例第85條第4 項規定：「依本條例規定逕行舉發或同
    時併處罰其他人之案件，推定受逕行舉發人或該其他人有過
    失」，益將上開有關逕行舉發之法定效力予以明文化，即依
    上開法條意旨，受處分人既經逕行舉發違規，即經推定為有
    過失，若受處分人主張並無過失，應自負舉證責任，而屬行
    政罰法第1 條但書所稱之特別規定，倘受處分人就違規之待
    證事實所提出確切反證，足以動搖法院原已形成之心證者，
    將使待證事實回復至真偽不明之狀態，即不受該項推定之規
    定所限，自仍應由原處分機關就受處分人違規待證事實之故
    意或過失，負舉證責任；換言之，汽車所有人雖未於應到案
    日期前向原處分機關表明其非違規駕駛人，原處分機關即以
    汽車所有人為受處分之對象，惟依據道路交通管理處罰條例
    救濟程序之規範目的係在保障人民權益，及道路交通管理處
    罰條例第85條第4 項推定過失之立法觀之，顯見汽車所有人
    並非不得於異議程序中舉證推翻其為違規駕駛人，故汽車駕
    駛人縱使於異議程序中始提出證明自己並非違規駕駛人，而
    使法院獲得其非違規駕駛人之確切心證，法院仍應依據事實
    而認定應受處罰之對象，而非昧於事實逕以汽車所有人為處
    罰對象，核先敘明。
四、經查：
(一)異議人乙○○所有之車牌號碼號CK—1306號自小客車於97年
    1 月18日上午7 時47分許，行經國道二號東向20公里處，經
    國道公路警察局第六警察隊龍潭分隊警員以科學儀器逕行舉
    發有「行經高速公路未依規定變換車道」之違規，異議人於
    應到案日期前向原處分機關陳述「現場未有警示標誌，不符
    法律公平正義」等意見，再經原處分機關認為違規事實明確
    ，依道路交通管理處罰條例第33條第1 項第4 款之規定，裁
    處罰鍰3000元等情，業經異議人坦承不諱，並有內政部警政
    署國道公路警察局公警局交ZFB052980 號舉發違反道路通管
    理事件通知單、交通部公路總局新竹區監理所桃監裁罰字第
    裁52—ZFB052980 號違反道路交通管理事件裁決書在卷可參
    。
(二)經查，異議人所有之CK—1306號自小客車於97年1 月18日上
    午7 時47分許行經國道二號東向20公里入口匝道處（鶯歌系
    統交流道往國道三號公路南下）時，係從外側車道插入車輛
    連貫行駛之出口專用車道車陣中，業據當場舉發之警員甲○
    ○於本院到庭證述明確，並經本院當庭勘驗違規錄影光碟屬
    實。惟異議人於本院調查中表明異議理由時供稱：當時該車
    並非我駕駛，是我先生開的，我對案發情況不清楚等情，其
    所稱並非汽車駕駛人之情節核與證人即異議人之配偶李定宇
    於本院到庭證稱：97年1 月18日上午7 時47分許，我開太太
    的車去上班，而行經國道二號東向20公里，要從鶯歌的系統
    交流道往國道三號公路南下，當天有塞車，我有插入連續行
    駛車輛的行為，但現場沒有標示及標線，我認為我沒有違規
    等語相合，且證人李定宇已就當天其所駕駛車輛之行進路線
    、出口專用道之車流量狀況等情形證述明確，堪認證人李定
    宇確係97年1 月18日上午7 時47分違規當時之實際駕駛人，
    而為本件交通違規應可歸責之人，異議人乙○○既已提出確
    切反證，證明其就本件交通違規事件並無過失，本件自不得
    再依道路交通管理處罰條例第85條第4 項規定，遽認異議人
    於本件違規之情事應受處分之人。
五、綜上所述，異議人乙○○既已證明本件違規當時其所有之車
    牌號碼CK—1306號自小客車係由證人李定宇所駕駛，本案實
    難認異議人有原處分機關所指之違規行為，原處分機關認定
    異議人為本件交通違規應受處分之人，而依道路交通管理處
    罰條例第33條第1 項第4 款規定裁處罰鍰3000元，自與事實
    未合。是以，異議人以其並無違規聲明異議，為有理由，自
    應由本院撤銷原處分，另為異議人不罰之諭知。末查，舉發
    當日之實際汽車駕駛人李定宇是否有「行駛高速公路未依規
    定變換車道」之違規情事，自應另由原處分機關重新調查事
    實另為適法處理，附此敘明。
據上論斷，應依道路交通案件處理辦法第20條前段，裁定如主文
。
中    華    民    國    97    年    8     月    15    日
                        臺灣桃園地方法院交通法庭
                                法  官    蘇昭蓉
以上正本證明與原本無異。
如不服本裁定，應於裁定送達後5 日內向本院提出抗告狀。
                                書記官    黃俊燁
中    華    民    國    97    年    8     月    15    日


司法院資訊處製作；財團法人民間司法改革基金會備份。
